【裁判字號】    98,重訴,103
【裁判日期】    990318
【裁判案由】    分配表異議等
【裁判全文】
臺灣彰化地方法院民事判決          98年度重訴字第103號
原      告  臺灣中小企業銀行股份有限公司
法定代理人  己○○
訴訟代理人  高進棖律師
被      告  甲○○
            丁○○
共      同
訴訟代理人  王叔榮律師
            魏其村律師
上列當事人間請求分配表異議等事件，本院於民國99年3月4日言
詞辯論終結，判決如下：
    主      文
原告之訴駁回。
訴訟費用由原告負擔。
    事實及理由
壹、程序方面：
一、按債權人或債務人對於分配表所載各債權人之債權或分配金
    額有不同意者，應於分配期日1 日前，向執行法院提出書狀
    ，聲明異議，又債權人或債務人之異議，因受通知之債權人
    或債務人為反對之陳述而未終結者，為異議之債權人或債務
    人得向執行法院，對為反對陳述之債權人或債務人提起分配
    表異議之訴，強制執行法第39條第1 項、第41條第1 項分別
    定有明文。再原告對於訴訟標的有實施訴訟之權能者，即為
    適格之原告，強制執行法第41條所定分配表異議之訴，為原
    告請求法院變更分配表，而形成新分配表，性質上為形成之
    訴，訴訟標的為異議權，原告如符合上述強制執行法之規定
    ，即得主張異議權而提起分配表異議之訴，自無當事人不適
    格之問題。查本件原告為本院97年度執字第21861 號強制執
    行事件之執行債權人，其對本院於民國（下同）98年6 月18
    日製作、定於98年7 月20日分配之分配表所列之被告2 人債
    權聲明異議，因被告2 人為反對之陳述，前開異議程序並未
    終結，業據本院調閱上開執行卷宗查明屬實，是原告對被告
    2 人提起分配表異議之訴，自屬當事人適格且適法，合先敘
    明。
二、按訴狀送達後，原告不得將原訴變更或追加他訴，但請求之
    基礎事實同一，擴張或減縮應受判決事項之聲明，不甚礙被
    告之防禦及訴訟之終結者，不在此限，民事訴訟法第255 條
    第1 項第2 款、第3 款、第7 款定有明文。本件原告於起訴
    時訴之聲明第一項原請求：「本院97年度執字第21861 號清
    償債務強制執行事件，就被告甲○○所分配新臺幣（下同）
    14,480,191元之債權，應減為零。」，嗣於起訴狀繕本送達
    被告後之98年9 月30日，具狀聲明為訴之變更為：「鈞本97
    年度執字第21861 號清償債務強制執行事件，就被告甲○○
    所分配14,596,033元之債權，應減為零。」，因其請求之基
    礎事實同一，部分擴張應受判決事項之聲明，且不甚礙被告
    之防禦及訴訟之終結，應予准許。
貳、實體方面：
一、原告起訴主張：
（一）訴外人丙○○於76年間以其所有坐落彰化縣北斗鎮○○段
      424 、425 、426 、453 、454 地號等5 筆土地，暨其上
      同段49建號即門牌號碼彰化縣北斗鎮新政里文子巷1之1號
      、同段460 建號未辦理保存登記之建物，設定本金最高限
      額800 萬元、存續期間自76年9 月24日起至106 年9 月23
      日止之抵押權予原告，擔保訴外人丙○○、游正曉、復旦
      製藥股份有限公司之借款債務，詎上開債務人自83年間即
      違約遲繳，合計積欠本金18,031,117元、利息19,917,431
      元、違約金3, 983,486元，合計41,932,034元。原告遂就
      其中彰化縣北斗鎮○○段424 、425 、426 等3 筆土地暨
      其上同段49 建號即門牌號碼彰化縣北斗鎮新政里文子巷1
      之1 號、同段460 建號未辦理保存登記建物（下稱系爭房
      地）聲請強制執行，業經本院民事執行處於97年度執字第
      21861 號執行程序以2,644 萬元拍定。本院民事執行處於
      98 年6月18日做成系爭執行事件分配表，並定於98年7 月
      20日實行分配，原告受分配之金額為：「分配順序第8 ，
      抵押權本金800 萬元全部受償、分配順序第11：普通債權
      33,932,034元，分配金額為0 」；被告甲○○受分配之金
      額為：「分配順序第9 ，抵押權本金1,968 萬元，分配金
      額14,480,191元」；被告丁○○受分配之金額為：「分配
      順序第10，本金500 萬元，分配金額為0 」。
（二）被告甲○○部分：
    1.被告甲○○於97年10月17日提出他項權利證明書、抵押權
      設定契約書及本票8 張，參與系爭執行事件之分配，為無
      執行名義之抵押權人參與分配。嗣於98年7月 28日就原告
      之分配聲明異議提出陳報狀，另提出其於98年間，聲請法
      院對丙○○所負債務取得之支付命令及確定證明書，改主
      張借貸法律關係之執行名義。
    2.觀諸被告甲○○於上開支付命令聲請狀所陳，僅略稱債務
      人丙○○係持發票人大岡工業股份有限公司（下稱大岡公
      司）、背書人丙○○之本票，向被告甲○○借款1,968 萬
      元，並未提出借貸法律關係成立有效之證明。而無論是本
      票或是民事支付命令，法院均僅為形式上之審查，尚未對
      票據原因關係為實體之審查。
    3.又依土地及建物登記簿謄本所示，被告甲○○取得之前揭
      抵押權設定時間為83年7 月4 日、抵押權存續期間自83年
      6 月30日起至85年6 月29日止。而被告甲○○所提出之本
      票上，發票人為訴外人大岡公司（上開本票因無背面，無
      法確認丙○○是否為背書人），本票之發票日及到期日分
      別如附表1 所示；於抵押權設定後，訴外人游泳城與被告
      甲○○雙方反而無本票之往來；且於抵押權存續期間屆滿
      後，被告甲○○亦未聲請裁定為執行，對於本件票據債權
      ，被告甲○○始終未對發票人及背書人追訴，反而使之罹
      於票據時效；窺知上開本票，或有面額相同或有日期接續
      之情形，應為延換票據所致。參以(1)茍真有借款，借款人
      丙○○持續未還款時，債務人甲○○還會陸續再度出借嗎
      ？(2)債務人丙○○有借無還，借款人甲○○卻遲未要求提
      供擔保？(3)債務人丙○○遲未給付票款，借款人甲○○未
      追索反而坐讓時效消滅？等節，在在均顯示有違常理，是
      被告甲○○未就其與丙○○間之借貸法律關係，依民法規
      定，負成立生效要件之舉證責任甚明。
    4.承上述，被告甲○○與丙○○間並無上述之抵押債權存在
      ，被告甲○○不得參與分配。退一步言，縱認有債權存在
      ，依據被告甲○○所提出之本票之到期日，再比對被告甲○○支付命令聲請之日期，可知，除其中面額300 萬（到
      期日83年12月26日）、300 萬（到期日84年2 月21日）及
      88萬元（到期日84年4 月30日）3 張本票外，其餘均已罹
      15年之請求權時效，因此，原告代位丙○○主張時效抗辯
      ，被告甲○○抵押權所擔保之債權應為688 萬元，非14,4
      80,191元。
（三）被告丁○○部分：
    1.被告丁○○於97年10月20日，提出抵押權設定契約書、他
      項權利證明書及本票9 張，聲請就其對丙○○之1,562 萬
      元債權中之500 萬元抵押債權，參與系爭執行事件之分配
      ，為無執行名義之抵押權人參與分配。嗣於98年3 月間，
      聲請法院對丙○○所負之債務發支付命令及確定證明書，
      改主張借貸法律關係之執行名義。
    2.被告丁○○雖亦聲明參與分配，惟因係第三順位之抵押權
      人，分配率為0 ，故原告無法就此部分之分配表聲明異議
      。惟因丁○○已以第三順位之抵押權人身份聲明參與分配
      ，倘原告對被告甲○○之請求有理由，則被告甲○○原應
      受分配之14,480,191元中之500 萬元，即改由被告丁○○
      優先受償，顯將造成對原告受償額之損害，故原告對被告
      丁○○提出確認債權不存在之訴訟，應有即受確認上之法
      律利益。
    3.原告主張丁○○對丙○○之500 萬元抵押債權不存在，因
      從土地及建物登記簿謄本所示：其抵押權設定時間為83年
      8 月30日，其抵押權存續期間自83年2 月27日起至88 年2
      月27日止。又觀諸被告丁○○所提出之本票，發票人亦為
      訴外人大岡公司（本票無背面，無法確認丙○○是否為背
      書人），發票日及到期日分別如附表2 所示；於抵押權設
      定後，被告丁○○與丙○○雙方反而無本票之往來；於抵
      押權存續期間屆滿後，被告丁○○未聲請裁定為執行；對
      於本件票據債權，被告丁○○始終未對發票人及背書人追
      索，反而使之罹於票據時效等節，可知，上開借款之情形
      有違常理。被告丁○○並未就其與丙○○間之借貸法律關
      係，依民法規定，負成立生效要件之舉證責任甚明。承上
      述，被告丁○○與丙○○間並無上述之抵押債權存在，被
      告丁○○自不得參與分配。
（四）本件之分配表，被告2 人對丙○○均無債權，無由以抵押
      權人身份參與分配，並聲明：(1)本院97 年度執字第21861
      號清償債務強制執行事件，就被告甲○○所分配14,596,0
      33 元之債權，應減為零。(2)確認被告丁○○就第三人丙○○所設定，彰化縣北斗地政事務所收件日期83年，收件字
      號北登字第009438號，權利人丁○○，擔保債權總金額本
      金最高限額抵押500 萬元之債權不存在。(3)第1 項請求之
      訴訟費用由被告甲○○負擔；第2 項請求之訴訟費用由被
      告丁○○負擔。
（五）對被告抗辯之陳述：
    1.依卷附證6 臺中地方法院民事執行處84年12月4 日民執六
      字第3257號通知之分配表所示，分配表次序第16記載被告
      甲○○對大岡公司有1, 200萬元之普通債權。由此可知，
      訴外人丙○○所稱係「伊本人」向甲○○借款一節，即非
      實在。依卷附證7 大岡公司自77-81 年度資產負債表所示
      （表上所記載各年度之資產記錄分別如附表3 所載），大
      岡公司至81年12月31日止，帳上之股東往來記錄數額僅為
      5,033,558 元，惟觀諸被告甲○○所提出之本票，其中81
      年度之合計金額為1,200 萬元，其數額遠逾帳上之數額，
      顯有矛盾。另大岡公司自79年度起之資產負債表上，均記
      載公司累積盈餘數千萬元，每年盈餘至少847 萬至1,193
      萬元，則依常理而言，大岡公司要無可能就與丙○○間之
      高額利息短期借款，任其未償而持續延展下去。
    2.如大岡公司79年2 月13日修訂之股東章程所示，其中第19
      條至22 條董事會之規定，主要條文有：該公司設有董事9
      人及常務董事3 人。董事會職權包括預算之審定及決算之
      審議。常務董事會職權包括核定1 年期以上及金額500 萬
      元以上之契約、500 萬元以下重大資本支出計畫。其中第
      23條至第28條規定監察人職務，包括查核帳冊報告書，審
      核公司決算、核對公司帳簿支出、收入暨一切資產、提出
      查核報告書於股東會。而證人丙○○為大岡公司常務董事
      ，依前述章程規定，其每1 、2 個月召開常務董事會，每
      3 、4 個月召開董事會，豈有可能不清楚公司向伊借貸有
      無經董事會同意、財務報表有無記載等情。證人乙○○為
      公司之監察人，職司公司財務帳冊及報表之審核，並負有
      向股東會提出審核報告之義務，豈能稱不清楚公司對於股
      東借款之帳目。蓋此財報資料提出前依法必會先經董事會
      審議通過，之後再經監察人審核無誤後，提出股東常會表
      決，因此，若有錯誤或不正確之處，丙○○、乙○○2 位
      證人必會提出糾正。另查，此財務資料均經會計師審核無
      誤，亦即都需有關憑證始能列帳，故錯誤率不高。而大岡
      公司既準備申請上市，至少需於3-5 年前即需作帳務整理
      ，其帳冊資料不可能有被告2 人所稱虛假美化之可能。又
      依公司資產負債表顯示，公司帳上明明有盈餘，卻不用以
      清償高額利息之股東借款，顯有違常理。查該公司之最大
      股東為交通銀行，苟真有此大額且高利息之未償股東借款
      ，實無可能坐視不管。
    3.證9 大岡公司80年度之查核報告書記載，該公司80年12月
      31日之財報顯示，其現金流量表記載期末尚有2,065 萬元
      。其財產報表附註記載公司79及80年度之定期存款分別為
      1,265 萬元及465 萬元；80年度之應收票據款有5,906 萬
      元。其關係交易人則記載：(1)丙○○之借款至80年12月31
      日為600 萬元，利率為0 。(2)乙○○之借款至80年12月31
      日止為500 萬元，利率為0 。承上述，公司於80年底仍有
      現金約2,605 萬元，何以未用以清償短期借貸？證人丙○○、乙○○稱借貸利率為月息3 分即年息36％，顯與上開
      報告書之記載不符。而丙○○、乙○○2 位證人身為公司
      之董監事，不可能不知道該報告書借款數額及利率之記載
      。
    4.證10大岡公司於原告帳戶交易明細顯示，其票據存款帳戶
      自891 年1 月起至83年6 月止之交易明細中以「現金存入
      」（交易代號為CS）者：(1)81年5 月25日-190萬元；(2)81
      年8 月3 日-20 萬元；(3)81年12月4 日-10 萬元；(4)83年
      6 月14日-134,100元。依常理而言，大岡公司會向私人借
      貸目的應係欲用以清償短期債務即票款為主。而依證人乙○○、丙○○所言，丙○○係以現金交付大岡公司，則依
      理大岡公司應係以現金存款方式將借款存入票據存款帳戶
      。惟如前述交易明細顯示，其現金存款之記錄合計約200
      餘萬元，與證人乙○○、丙○○所稱之借款數額差距甚大
      ，日期亦不符。其餘之存款多以轉帳方式存入，則可推知
      其資金應非現金借貸而來，由此可知，證人乙○○、丙○○所述之事實與上開書證不符。
    5.另分析被告甲○○所提如附表1所示之票據，發票日81年2
      月19日之本票號碼為0000000 號；發票日81年2 月20日之
      本票號碼為0000000 號，發票日期較前者，其發票號碼卻
      較後，與證人所述大岡公司得款後開立本票之時間順序不
      符。又前4 張本票與後4 張本票相隔約9 個月，何以前債
      1,200 萬元未還，又續借688 萬元，甚至於83年公司已無
      力攤還時，仍借與388 萬元，若公司已發生財務困難，則
      必為身兼常務董事之丙○○所知，當亦無再為續借之可能
      。觀81年度4 張本票與82、83年度之後4 張本票，其負責
      人陳兆嘉之章有所不同（一圓一方），則是否真為大岡公
      司所簽發或真有公司借款，即屬有疑。再發票日期81 年6
      月11日2 紙本票，其合計金額為700 萬元，金額極大，一
      般人不可能會隨時持有如此大額之現金，苟真有此借貸之
      事實，應極易舉證其資金來源。附表1 中8 紙本票中有4
      紙指明受款人為丙○○，惟若該本票係要交付實際之債權
      人被告甲○○，何以會指明丙○○？而該4 紙票據金額合
      計為1,200 萬元，正好與被告甲○○參與大岡公司執行事
      件分配之申報債權額相同，可見兩者係屬同一債權。另4
      紙本票未指明受款人，故無法證明實際借款人為何人。據
      上，可認證人乙○○、丙○○所言被告甲○○均係現金交
      付借款一節為虛。
    6.分析被告丁○○所提如附表2 所示之票據，上開票據均未
      指明受款人，而被告丁○○又未就其借款資金為舉證，故
      尚無法證明丁○○為真正之出借款項人。訴外人丙○○為
      被告丁○○之岳父，對於大岡公司之經營狀況非常清楚，
      若依法院於83年8 月間為假扣押裁定之日期推算（一般金
      融機構均以持延繳息6 個月以後始會進行追償），大岡公
      司應於82年底或83年初即發生財務困難，則何以丙○○明
      知此事實，卻仍要被告丁○○借款予大岡公司，與常情不
      符。
    7.被告甲○○僅係醫生助手，非從事大額現金交易之生意，
      是否能有如此多之現金及會款實屬可疑，其家族開設醫院
      非等同被告甲○○開醫院。擔任醫院助手工作之被告甲○○，衡諸常情，應係領薪者，沒有現金收入，收入亦有限
      ；縱有現金及會款，惟因大岡公司之借款時間不定，則依
      理會將現金存入金融機構，不可能長期貿然將大額現金放
      置於住處。無論如何，至少應有幾筆借款資金來自金融機
      構或借款人之親友，惟被告甲○○卻堅稱均係現金借貸，
      提不出資金來源，實違反經驗法則。被告丁○○當時年僅
      31、32歲，其並未舉證當時之職業及經濟能力，證人乙○○、丙○○所指被告丁○○有經營建設業務，亦無根據，
      均屬傳聞，被告丁○○身為當事人，苟真有此財力，不可
      能提不出任何證明。而被告丁○○當時或住臺北或斗六，
      離北斗鎮○○○段距離，而借貸行為又非不法，依理實無
      可能每次均持現金送至北斗，待公司還款或付利息時又再
      親自至北斗鎮拿取；且無論是從事何行業，以現今社會之
      交易習慣，亦無可能每次借款即有足額之現金支借，尤其
      3 筆票款面額達200 多萬至300 多萬元，借款人應無可能
      隨時持有如此大額之現金。又依票據金額來看，多非整數
      甚至有23萬元之小額票款，此與一般大額且整數之借款不
      符。何況被告丁○○豈有可能為了23萬元借款，親自送款
      至北斗，改日再前去拿取本票及利息？故被告抗辯係以現
      金交付，卻又始終提不出資金來源，違反常理甚顯。
    8.縱被告2 人與丙○○有親屬關係，亦無可能拖延10餘年而
      不追償，且丙○○僅係因大岡公司擔保人之故而負債，其
      所經營之復旦公司乃至其經濟能力仍佳，何以2 位被告未
      對債務人丙○○追償。再觀丙○○將不動產設定與2 名被
      告之時間點為83年7 、8 月間，正好係原告對大岡公司進
      行追償前，故其設定即有可能係為了減少丙○○擔保債務
      之損害而致。另觀土地登記謄本記載，被告甲○○債權之
      存續期間為83年6 月30日至85年6 月29日止，惟查此段期
      間並無丙○○再向被告甲○○借款之事實（本票期間為81
      年2 月19日至83年4 月30日）；被告丁○○部分債權存續
      期間為83年2 月27日至88年2 月27日止，比對本票發票日
      ，僅有2 張本票發生在此期限內。承上，依常理而言，苟
      於設定當時已發生債權，何以會將存續期間約定在債權發
      生之後，而不將已發生之債權納入抵押債權存續期間內，
      實屬可疑。
    9.被告2 人主張渠等以現金交付丙○○，係依丙○○之要求
      ，證人乙○○亦證稱公司借來的錢是要給不同債權人，不
      讓銀行知道大岡公司常借大筆的錢。此說詞違反常理，蓋
      被告2 人與丙○○間有親屬關係，渠等間之資金往來既非
      不法，亦無不可告人之處，沒有必要以現金交易，更無須
      甘冒領取現金攜帶在身之風險而為之。大岡公司既需向民
      間借款，顯示缺錢孔急，豈有可能以現金領來領去，再透
      過轉交方式借貸。再大岡公司既要準備上市，其財報必會
      揭露借款之情形，且大岡公司之最大股東就是交通銀行，
      衡情交通銀行何以會不知公司借貸之情形。縱使果係為了
      不讓其他銀行知悉，則僅係在提供資金者即被告2 人與大
      岡公司間以現金支付即可，無須延伸至被告2 人與丙○○
      間先為交付，始由丙○○轉交大岡公司之模式。
    10.原告否認系爭本票之真正，自應由被告2 人負舉證責任。
      縱使為真，被告2 人亦應舉證證明與大岡公司間確實尚有
      如本票所載之「債權」、「債權額」及未受清償之事實。
      縱認系爭大岡公司開立之本票之大小章與與週轉金借貸契
      約相同，亦不能證明即係大岡公司所開立。證人乙○○為
      大岡公司之監察人及債權人，與大岡公司有利害關係，所
      述自有偏頗，何況其並未親眼見聞開立之情形，其證述不
      實在。是，被告2 人於此爭點之舉證上不充足。被告2 人
      主張表見代理顯無理由，蓋其並未就表見代理之要件為舉
      證。又何以僅有被告甲○○提出部分債權參與大岡公司執
      行事件之分配？其執行名義為何未明。被告甲○○聲明參
      與分配並不等同即認丙○○對大岡公司有債權存在。
    11.有關被告甲○○之財力證明：
    (1)其一，被告所提出之資料，為系爭借貸「10幾年後」之財
      力證明：尚無證明其於79-83 年間有此財力。另外，從被
      告前述資料可知，被告之理財方式主要為「定存款」，而
      定存方式，眾人皆知就是要將款項存入銀行，且有其期限
      性，亦即被告仍係以透過「金融機構」作為理財之方式，
      準此而論，若真有本件借貸關係，理應留有相關之資金往
      來或解約之紀錄。
    (2)其二，其台中商銀活期存款帳戶，自92年10月9 日起至93
      年5月3日止存摺交易明細，期間有多筆定存利息存入。其
      台中商銀埤頭分行活期存款帳戶，自96年5月9日起至98年
      3 月20日止存摺交易明細，期間有多筆定存利息存入，存
      款餘額約為200 多萬元。其時間點與本件借貸時間相距甚
      遠。其存款數額已遠低本件之借貸金額。
    12.有關被告丁○○之財力證明：
    (1)有關其繳稅資料：其所提出之納稅義務人為「游承平」非
      被告丁○○本人。又繳稅年度為87年度綜所稅核定稅額繳
      款書，距本件借貸已數年，無法證明其關聯性。有關被告
      臺北市銀行活儲帳戶之交易明細，其自80年5 月20日起至
      82 年6月21日止，期間存款餘額約在數千元至數萬元間。
      承上，均無法證明其財力，更不能證明「借貸資金來自於
      該帳戶」。
    (2)有關「晉昌建設股份有限公司」（下稱晉昌公司）合作金
      庫銀行活期存款帳戶之交易明細之問題：
    其交易時間為自82年3月30日起至82年8月23日止；及自83
      年2月16日起至83年5月13日止。
    分析該期間之交易模式，多為轉帳方式，少有現金存取款
      。
    整理其交易內容：如附表4所示。
    分析：晉昌公司與被告丁○○係不同之人格，尚不能以該
      公司之資金紀錄，證明被告丁○○有借貸之資力，更無法
      證明被告丁○○主張之借貸資金來自該公司。觀晉昌公司
      之交易明細可知，該期間該公司曾向銀行申貸，放款非常
      頻繁，金額達4 千多萬元，足見該公司亦須錢孔急，不可
      能有多餘資金借貸他人。事實上，仔細觀察交紀錄，其中
      有幾筆非常貸額之交易，均註記「全聯」，疑似係民間之
      金主。觀該公司大額領現之紀錄，其時間點與數額，均與
      被告丁○○主張之借貸時間及數額不符。且該公司之大額
      現金支出，均已載明用途，顯與系爭借貸無關。觀該公司
      之大額現金存款之紀錄，亦看不出其時間點及數額，與被
      告丁○○主張之借貸時間及數額相符。其現金收入多來自
      售屋款，僅數百萬元，遠少於銀貸。
    (3)有關「晉昌公司」第一商業銀活期存款帳戶，自82年11月
      11日起至85年5月27日止存摺交易明細：
    整理主要之交易紀錄：1.82年11月15日─存入107 萬元。
     【註記：短貸】；2.82年11月22日─支出50萬元。【註記
      ：宏仁借】；3.82年11月25日─存入40萬元。【註記：宏
      仁還】；4.83年1月5日─支出207,631 元。【註記：宏仁
      借】；5.84年11月8日─存入600萬元。【註記：慶豐】…
      其餘略。（被告主張最後一筆借款為83年4月7日）
    分析：晉昌公司於該段期間，向銀行借貸頻繁。被告丁○○曾多次向晉昌公司借款數十萬元，可見其本身之資力有
      限。
    (4)依登記資料所示：晉昌公司係於81年5 月27日設立，於90
      年4 月17日辦理停業登記。其設立資本額為2,500 萬元（
      即當時法規定之最低設立資本額），其最後登記之公司董
      監事中，並無被告丁○○其人，且設立當時被告丁○○為
      30歲，年紀非常輕，比對被告丁○○提出之本票證物，其
      最早之發票日為82年4 月29日，若以建築業之營業模式，
      從籌資設立、購地、推案建築乃至銷售，其時程應超過1
      年以上之期限。換言之，82年間起，假使該公司有建案進
      行，亦係在起步階段，至銷售尚有一段時間，而推案、建
      築過程在在需花大筆資金，故絕無可能有剩餘資金可借與
      被告丁○○。而被告丁○○假若有入股投資且為大股東，
      以其年紀推算，亦應無多餘之資金可外借。若再比對被告
      丁○○所提出之晉昌公司之部分存摺交易明細所載，其短
      時間內即向銀行申貸4 千多萬元之資金，更可證明原告所
      為之推論可信。且查，晉昌公司是否真與被告丁○○有關
      連，目前看不出來，且於90年間即停業，設立期間僅9 年
      ，是否有賺錢，亦屬未必。
二、被告答辯部分：
（一）訴外人丙○○前因其經營之復旦製藥股份有限公司，擬向
      原告申辦政府輔導中小企業升級之專案借款，乃於76 年9
      月24日以其所有坐落彰化縣北斗鎮○○段424 、425 、42
      6 、453 、454 地號土地及同段49建號房屋設定本金最高
      限額第一順位抵押權800 萬元予原告；嗣丙○○雖已還清
      上開抵押借款，惟因原告銀行行員表示，該抵押權存續期
      間至106 年9 月23日，倘不辦理塗銷，日後可隨時再向原
      告銀行借款，手續上較為方便云云，致丙○○未即時請求
      原告塗銷上開抵押權設定登記。
（二）又丙○○因投資大岡公司，而受大岡公司法定代理人陳兆
      嘉所託，於82年12月8 日與原告簽定「週轉金貸款契約」
      ，在借款額度4,000 萬元範圍內，擔任大岡公司向原告借
      款之連帶保證人，有週轉金貸款契約及借據可徵。詎大岡
      公司因經營不善，自83年間起無法如期清償借款本息，原
      告即以丙○○為借款連帶保證人為由，於83年8 月30日聲
      請法院核發假扣押裁定，進而查封丙○○所有前揭坐落彰
      化縣北斗鎮○○段之土地及建物，更於97年7 月4 日聲請
      拍賣查封之土地及建物，並持前述76年9 月24日因復旦製
      藥公司借款800 萬（已清償完畢），由丙○○提供上開房
      地予原告設定抵押權之他項權利證明、抵押權設定契約書
      等，依其他特約事項第一條約定，主張抵押權擔保之範圍
      應包含丙○○為大岡公司借款之連帶保證債務，原告對上
      開房地拍賣價金有第一順位抵押權，進而將兩件不相關之
      借款混為一談（即一為復旦製藥公司之保證債務，另一為
      大岡公司之保證債務），而獲得優先分配之利益。換言之
      ，原告定型化契約使訴外人丙○○負擔「不確定範圍」之
      保證債務，不僅有違消費者保護之意旨，更嚴重損及被告
      2 人等次順位抵押權人之權益，殊不值採。
（三）由於當時大岡公司係經濟部擬輔導上市之公司，公營之交
      通銀行亦為法人股東，而訴外人丙○○既身為大岡公司之
      董事，於大岡公司有資金需求時，自難免於籌措之責。又
      因丙○○為被告甲○○之親家，為被告丁○○之岳父，是
      丙○○向被告2 人等商借資金時，被告2 人即提領現金攜
      自丙○○之住所交付，再由大岡公司之法定代理人陳兆嘉
      或該公司總經理前往提取現金，並簽發大岡公司之本票，
      經丙○○背書後，轉交被告2 人做為借款憑證，並通知被
      告2 人前往領取，同時給付約定之利息（即日息萬分之8
      ），上述事實，業經丙○○到庭證稱：「是的，這個本票
      是我交給被告2 人，因為我向甲○○借錢，我再借給大岡
      公司，大岡公司交票給我，我再背書，2 名被告都是親自
      將借款以現金的方式拿到我家，我先向被告甲○○借錢，
      再交給大岡公司。」、「公司如困有需要週轉，就會向我
      借錢，準備股票要上市，所以才向我借錢，除了向我借錢
      之外，大岡公司還有向其他的董監事借錢，銀行也有，我
      有向大岡公司拿利息，利息是每百元1 天1 角（月息百分
      之3 ），大岡公司是先向我借錢後，事後才給利息，利息
      是請乙○○拿到我家給我的，有時候董事長也會自己拿給
      我，我向被告2 人借錢時，我都是向甲○○開口借錢，借
      錢時我也有給甲○○利息，利息是月息是8 分（百分之2
      點4 ），我從公司拿到利息，我就拿利息給甲○○，我有
      向甲○○借錢，也有向丁○○借錢，甲○○標到會時會主
      動問我要不要借錢，丁○○的部分，不是標會，而是本來
      就有錢，他們之所以要借我，是當時的利息不錯，甲○○
      、丁○○借錢給我的時候，沒有簽借據的原因是我有拿大
      岡公司的支票或是本票，經過我背書後就等於是借據，當
      作憑證」、「…被告丁○○現在40多歲屬虎，81年到83年
      借錢時，丁○○是臺北市公保大樓對面房子的所有權人，
      後來回斗六家作化工廠，我也是以8 分的利息給丁○○，
      …公司向我借錢時，約2 、3 天後就會請乙○○拿本票給
      我…」等語明確。證人乙○○亦證稱：「我是監察人，大
      岡公司在81到83年之間有向董監事股東借錢的事我知道，
      因為當時公司準備要上市，而被臺企銀通報曾有退票紀錄
      或是什麼污點紀錄，導致其他銀行也緊縮銀根，所以公司
      才向其他董監事借錢，大岡公司曾向我借錢，我也曾經向
      我兄弟借錢來借大岡公司，我知道大岡公司當時也有向丙○○借錢，因為大岡公司董事長有打電話給我說，他也有
      向丙○○借錢，有時候我也會看到董事長向丙○○拿錢，
      都是現金，公司向丙○○借錢的利息都是一角，跟向我借
      錢的一樣，有時候董事長交利息給我時，也會將丙○○的
      利息給我，請我轉給丙○○。」「…公司開的本票是丙○○背書的原因，丙○○向他的親家借錢，所以當然是他背
      書，公司向丙○○借錢、拿錢時，我有時在場，是拿現金
      ，…」、「看過很多次（指拿錢借丙○○），我看過甲○○，也有看過丁○○拿錢。」等語綦詳，足見丙○○與被
      告2 人間確有金錢借貸關係存在，並以前開證人丙○○、
      乙○○所稱之模式，交付大岡公司借款後，由大岡公司簽
      發經丙○○背書之本票，作為借款憑證。合計被告甲○○
      共借予丙○○1,968 萬元，被告丁○○共借予丙○○1,56
      2 萬元，有支付命令及本票可參。
（四）因大岡公司之業務遲未好轉，其簽發之本票恐無法如期兌
      領，致影響訴外人丙○○與被告2 人間之親誼與債信，故
      為使被告2 人之借款債權得獲確保，丙○○遂將其所有前
      揭坐落彰化縣北斗鎮○○段房地，於83年6 月30日設定本
      金最高限額抵押權2,000 萬元予被告甲○○；於83年8 月
      6 日設定本金最高限額500 萬抵押權予被告丁○○，分別
      擔保被告2 人之上揭借款債權。惟被告2 人基於與丙○○
      之親屬關係，多年來對系爭借款，始終未積極主動追討，
      係原告聲請法院拍賣前開抵押物後，被告2 人始具狀聲明
      實施抵押參與分配，此親屬間借貸及處理還款之方式，尚
      無不合常情之處。次按一般民間借款，無論金額大小，以
      現金交付款項者所在多有，其原因或為借款人之要求，或
      貸予人不願揭露金源等考量。本件被告2 人以現金交付借
      與丙○○，係依丙○○之要求，此有證人乙○○證稱：「
      因為公司借來的錢，是要付給不同之的債權人，而且不讓
      銀行知道常常在借大筆的錢。」等語可佐。從而，原告起
      訴時，因不知丙○○與被告2 人間具有親家、翁婿關係，
      所為之臆測，應不足採；尤不能否定被告2 人與丙○○間
      抵押債權之存在。反之，原告不察被告2 人與丙○○間具
      有親家翁婿關係，徒以被告2 人長期未向丙○○追索債權
      ，即推論系爭抵押債權不存在，恐嫌率斷。另原告質疑被
      告甲○○於另案曾對大岡公司的財產聲明參與分配，此部
      分係因被告甲○○對大岡公司有票據債權，即票據的發票
      人大岡公司與背書人丙○○應負連帶責任，所以被告甲○○並無原告所指同一筆債權重複請求之可言。
（五）又被告2 人並非大岡公司的董事、監察人或股東，大岡公
      司的會計是否合於法令，與被告2 人是否對丙○○存有債
      權無關。末按民法第145 條第1 項規定：「以抵押權、質
      權或留置權擔保之請求權，雖經時效消滅，債權人仍得就
      其抵押物、質物或留置物取償。」、同法第880 條規定：
      「以抵押權擔保之債權，其請求權已因時效而消滅，如抵
      押權人，於消滅時效完成後，5 年間不實行其抵押權者，
      其抵押權消滅。」本件被告甲○○對丙○○之前揭借款債
      權，雖有部分罹於時效，惟依前述規定，被告甲○○就抵
      押物取償之5 年除斥期間仍未屆至；易言之，被告甲○○
      仍得實施抵押權，就抵押物賣得之價金優先分配，不因部
      分債權罹於消滅時效，而受有影響。從而，原告主張代位
      訴外人丙○○提出時效抗辯，謂被告甲○○之抵押債權僅
      有688 萬元，僅能以此金額參與分配乙節，難認有理。
（六）被告甲○○持有訴外人大岡公司所簽發，經丙○○背書交
      付如附表1 所示之本票，係屬真正。蓋附表1 所示本票發
      票人欄大岡公司之方型篆字章與法定代理人陳兆嘉之圓型
      或方型章，經比對與大岡公司向原告借款時，蓋於週轉金
      貸款契約及借據上之戳章印文相符，足認本票上大岡公司
      及其法定代理人之印章為真正。參酌證人乙○○於99 年1
      月5 日到庭結證：「大岡公司在81年到83年間有向董監事
      股東借錢…，我知道大岡公司當時也有向丙○○借錢，…
      」、「票據上的大章是總經理蓋的，小章是董事長自己蓋
      的，這些票是我去向董事長拿利息時，董事長拿給我順便
      交給丙○○，有時是董事長開好，直接拿給丙○○沒有經
      過我」等語，益徵附表1 所示本票確為大岡公司所簽發。
      退萬步言，即便本票非大岡公司法定代理人親自簽發；惟
      印章既屬真正，已如前述，且大岡公司法定代理人曾親自
      或委託證人乙○○將本票交付丙○○之，依民法第169 條
      表見代理之規定，大岡公司仍應對附表1 所示本票負發票
      人責任，法理甚明。從而，原告質疑附表1 所示本票之形
      式及實質真正，尚有誤會。其次，甲○○持有如附表1 所
      示之本票，既為大岡公司所簽發，而經丙○○背書交付，
      則依票據法第69條規定，發票人與背書人對執票人應連帶
      負責，執票人得對票據債務人之一人或數人或全體行使追
      索權；是被告甲○○得知大岡公司之財產遭法院強制執行
      時，非不得以債權人身份向法院聲明參與分配，原告尚難
      以此否認被告甲○○對丙○○有借款債權存在。
（七）又原告提出大岡公司77年度至81年度之資產負債表，表示
      股東往來記載之金額與證人丙○○、乙○○所述不符；如
      確有借款，在會計制度上，董監事不可能不知情；公司有
      盈餘，何需支付高額利息向股東借款；81年至83年間，大
      岡公司設於原告之票據存款帳戶內往來金額遠低於系爭款
      項；83年後，大岡公司財務狀況不佳，丙○○何以仍借款
      予大岡公司等節，質疑被告甲○○與丙○○間之借貸關係
      不實云云，尚非的論。實則：
    1.被告甲○○係因與丙○○具有親家關係，且有利息收入，
      始願將現金借予丙○○；至於大岡公司會計制度有無瑕疵
      、資金如何使用；丙○○借得現金後，如何使用及其考量
      為為何；因被告甲○○並非大岡公司之股東，與其法定代
      理人陳兆嘉亦無交情，是上揭事項，均與被告甲○○無關
      ，要難以此推翻被告甲○○與丙○○間之借貸關係。
    2.再者，上揭大岡公司之資產負債表，應係該公司辦理企業
      融資而交付予原告，不無美化粉飾之可能，否則，金融機
      關得知營運狀況不佳或向股東大額借款，何敢再給予企業
      融資？是上開資產負債表與實情是否相符，自非無疑。另
      大岡公司本為經濟部擬輔導上市之企業，其業務應有一定
      規模，往來金融機構自不可能僅有原告，故原告以私人借
      貸目的應係用以清償短期債務，以及大岡公司設於原告之
      票據存款在81年至83年6 月間僅200 餘萬元往來等節，否
      認大岡公司與丙○○間及丙○○與被告甲○○間借貸之真
      正，殊嫌率斷。
    3.大岡公司簽發附表1 所示本票均在81年2 月19日之後，故
      原告以大岡公司80年度之查核報告書上記載關係人交易部
      分丙○○至80年12月31日止為600 萬元，與附表1 之本票
      金額不符乙節，因年度不同，自不能互為比較。又大岡公
      司在80年底縱有查核報告所載現金2,065 萬元，但公司經
      營上留有現金週轉，核屬必要，尚難以此排除大岡公司次
      年度再向股東借貸之可能性。
    4.至於丙○○何以借予大岡公司之款項未獲清償前，願於83
      年間再向被告甲○○借款，轉借予大岡公司，除因「大岡
      公司在81到83年間，因準備要上市，遭原告通報有退票紀
      錄，導致其他銀行也緊縮銀根」，而丙○○身為大岡公司
      董事，有協助籌資義務外，丙○○能從中獲取利息差額，
      亦為原因之一，尚無原告所稱不符常情之處。
（八）末查，被告甲○○的家族早年於埤頭鄉開設張綜合醫院，
      極負盛名；且全民健康保險未實施前，患者無不以現金支
      付醫療費，因此，醫院留有大量現金，實至平常。又早年
      埤頭鄉之金融機構僅有埤頭農會（現臺中商銀亦設有分行
      ），一般民眾之理財習慣除向農會辦埋定期存款外，多會
      參加民間互助會。從而，被告甲○○獲知丙○○有資金需
      求時，皆會將收取之互助會款，連同既有現金，一併借予
      丙○○。此經丙○○到庭證述：「甲○○標到會時，會主
      動間我要不要借錢」等語可憑。且被告甲○○目前己退休
      在家，仍有高額銀行存款（尚不含其他不動產），有98年
      2 月4 日庭呈之存本取息儲蓄存款單及活期存款存摺影本
      在卷可考；亦堪佐證被告甲○○於81年至83年間確有足夠
      之財力借款予丙○○。而被告丁○○願將款項借予丙○○
      ，單純係因丙○○是被告丁○○之岳父；而被告丁○○財
      力狀況極佳，在岳父開口借款情形下，自不可能加以拒絕
      ，道理甚明。又被告丁○○之財力狀況，業經丙○○證稱
      ：「丁○○是臺北公保大樓對面房子的所有權人（按該房
      屋出租作為西餐廳，當時每月租金即有80萬元），後來回
      斗六家作化工廠」等語，證人乙○○證稱：「丁○○是曾
      經將化工廠的土地改建，從事建築，聽說賺很多錢」等語
      歷歷；亦有庭呈被告丁○○配偶游承平「87年度綜合所得
      稅核實稅額繳款書」之收據聯，及被告丁○○開設之建設
      公司存摺在卷可按，由其所繳稅額高達1 千1 餘百萬元、
      違章罰鍰高達500 萬多等節觀之，足證被告丁○○財力甚
      豐。衡情，就被告丁○○而言，自不可能因其岳父丙○○
      欠款尚未還清，即對岳父催討孔急，從而，原告以被告丁○○在82年間年僅31、32歲，而質疑其借款能力乙節，殊
      嫌率斷，尚非可採。
（九）綜上所陳，足認被告2 人與訴外人丙○○設定系爭最高限
      額抵押權所擔保之借款債權確屬存在，並有本院98年度司
      促字第3604號、98年度司促字3605號支付命令暨附表1 、
      附表2 所示本票在卷可查。是本院97年度執字第21861 號
      清償債務強制執行事件，於98年6 月18日製作之強制執行
      金額計算書分配表所示次序9 ，被告甲○○之分配金額，
      尚無違誤；分配表次序10，被告丁○○之第3 順位抵押權
      ，所擔保之借款債權，亦屬存在。並聲明：1.原告之訴駁
      回。2.訴訟費用由原告負擔。
三、兩造不爭執事項：
（一）訴外人丙○○於76年9 月24日，將其所有坐落彰化縣北斗
      鎮○○段424地號、425地號、426地號、453地號及454 地
      號等5 筆土地暨同段49建號，門牌號碼為彰化縣北斗鎮文
      子巷1-1 號房屋，共同設定本金最高限額第一順位抵押權
      800萬元予原告。
（二）訴外人丙○○、乙○○係大岡公司之股東，並曾分別擔任
      該公司之董事及監察人。
（三）訴外人丙○○、乙○○於82年12月8 日與原告簽定「週轉
      金貸款契約」，在借款額度4,000 萬元範圍內，擔任大岡
      公司向原告借款之連帶保證人。
（四）訴外人丙○○係被告甲○○之親家，亦為被告丁○○之岳
      父。
（五）訴外人丙○○於83年6 月30日將所有前揭坐落彰化縣北斗
      鎮○○段424 地號、425 地號、426 地號土地及同段49建
      號房屋，設定本金最高限額抵押權2,000 萬元予被告甲○○；於83年8 月6 日設定本金最高限額500 萬元抵押權予
      被告丁○○。
（六）本院於97年度執字第21861 號案件中，已依聲請就丙○○
      所有前揭坐落彰化縣北斗鎮○○段424 地號、425 地號、
      426 地號土地及同段49建號、460 建號（未辦保存登記）
      房屋，為執行並拍定，合計所得金額為2,466萬元。
四、得心證之理由：
    本件兩造主要爭執之點應在於：（一）被告2 人與訴外人丙○○間是否存在附表1 、2 所示本票金額之借貸關係？（二
    ）如有，被告甲○○之借款債權是否已罹於時效消滅，而不
    得就系爭房地拍賣之價款參與分配？茲分敘如下：
（一）被告2 人與訴外人丙○○間是否存在附表1 、2 所示本票
      金額之借貸關係：
    1.按確認之訴非原告有即受確認判決之法律上利益者，不得
      提起；所謂即受確認判決之法律上利益，係指法律關係之
      存否不明確，原告主觀上認其在法律上之地位有不安之狀
      態存在，且此種不安之狀態，能以確認判決將之除去者而
      言，若縱經法院判決確認，亦不能除去其不安之狀態者，
      即難認有即受確認判決之法律上利益（最高法院90年度臺
      上字第961 號判決意旨參照）。查原告否認被告丁○○與
      訴外人丙○○間存有前開本金最高限額抵押權500 萬元債
      權存在，是兩造間就系爭債權是否存在有不同意見，並致
      原告於本件執行事件分配表中受分配金額有受侵害之危險
      ，且此項不明確得以確認判決予以排除，是原告提起本件
      訴訟確認被告丁○○與訴外人丙○○間本金最高限額抵押
      權500 萬元之債權不存在，即有確認利益。
    2.次按當事人主張有利於己之事實者，就其事實有舉證之責
      任，民事訴訟法第277 條前段定有明文。又按消極確認法
      律關係不存在之訴，如被告認其法律關係存在時，應由被
      告負責舉證證明其存在（最高法院42年臺上字第170 號判
      例可資參照）。再者分配表異議之訴，不僅在救濟分配順
      序之違誤，亦兼及債權實際有無、金額之多寡，此觀之強
      制執行法第39條、第41條可知，他債權人如以無執行名義
      最高限額抵押權人並無實際債權存在為由，提起分配表異
      議之訴，實與確認他人債權不存在之訴無殊，自應由無執
      行名義抵押權人就抵押債權確定日前債權存在之事實負舉
      證責任。本件原告以被告2 人對於丙○○之債權不存在為
      由提起分配表異議之訴，此分配表異議之訴性質上即含有
      消極確認債權不存在訴訟之性質，依上開判例意旨，應由
      主張該債權存在之被告2 人，就債權存在之事實負舉證責
      任。
    3.被告2 人借貸與訴外人丙○○之事實，業據證人即本件借
      款之債務人丙○○至本院證稱：「（問：證人是否曾經擔
      任大岡公司的董事？）是的，而且大岡公司曾向我借過錢
      、「（問：請提示被證3 、4 的本票予證人，背書是否你
      所簽的？）是的，這個本票是我交給被告2 人，因為我向
      被告甲○○借錢，我再借給大岡公司，大岡公司交票給我
      ，我再背書，2 名被告都是親自將借款以現金的方式拿到
      我家，我先向被告甲○○借錢，再交給大岡公司。」、「
      （問：你向被告2 人借錢的時候，有何人看到？）乙○○
      看過被告2 個人拿錢到我家給我，因為乙○○常常在我家
      ，但不是每次都有看到。」、「（問：是否知悉大岡公司
      向你借錢的原因？）公司如果有需要週轉，就會向我借錢
      ，準備股票要上市，所以才向我借錢，除了向我借錢之外
      ，大岡公司還有向其他的董監事借錢，銀行也有，我有向
      大岡公司拿利息，利息是每百元1 天1 角（月息百分之3
      ），大岡公司是先向我借錢後，事後才給利息，利息是請
      乙○○拿到我家給我的，有時候董事長也會自己拿給我，
      我向被告2 人借錢時，我都是向甲○○開口借錢，借錢時
      我也有給甲○○利息，利息是月息是8 分（百分之2 點4
      ），我從公司拿到利息，我就拿利息給甲○○，我有向甲○○借錢，也有向丁○○借錢，甲○○標到會時會主動問
      我要不要借錢，丁○○的部分，不是標會，而是本來就有
      錢，他們之所以要借我，是當時的利息不錯，甲○○、丁○○借錢給我的時候，沒有簽借據的原因是我有拿大岡公
      司的支票或是本票，經過我背書後就等於是借據，當作憑
      證。」等語（見本院卷(一)第105 、106 頁、第120 、121
      頁）；又經證人乙○○於本院證稱：「（問：證人於大岡
      公司擔任何職務？）我是監察人，大岡公司在81到83年之
      間有向董監事股東借錢的事我知道，因為當時公司準備要
      上市，而被臺企銀通報曾有退票紀錄或是什麼污點紀錄，
      導致其他銀行也緊縮銀根，所以公司才向其他董監事借錢
      ，大岡公司曾向我借錢，我也曾經向我兄弟借錢來借大岡
      公司，我知道大岡公司當時也有向丙○○借錢，因為大岡
      公司董事長有打電話給我說，他也有向丙○○借錢，有時
      候我也會看到董事長向丙○○拿錢，都是現金，公司向丙○○借錢的利息都是1 角，跟向我借錢的一樣，有時後董
      事長交利息給我時，也會將丙○○的利息給我，請轉交給
      丙○○。」、「（問：提示大岡公司的本票（被證3 、4
      ）？）票據上的大章是總經理蓋的，小章是董事長自己蓋
      的，這些票是我去向董事長拿利息時，董事長拿給我順便
      交給丙○○，有時是董事長開好，直接拿給丙○○沒有經
      過我。」、「（問：證人於大岡公司擔任監察人的時間？
      ）我忘記了，我也不記得82年有無擔任，大岡公司的使用
      支票除了臺企銀、彰化商業銀行、還有臺中三信等，我不
      記得了，公司向董監事借錢沒有開會，帳如何作我也不知
      道，會計師有無意見我也不知道，我看過大岡公司的財務
      報表，但是沒有蓋過章，因為我不會看，借錢這段時間，
      公司的總經理是戊○○，他負責財務，公司付利息給我們
      都是用現金，1 個月付1 次，後來公司要倒之前6 個月就
      沒付了，公司開的本票是丙○○背書的原因，是丙○○向
      他的親家借錢，所以當然是他背書，公司向丙○○借錢、
      拿錢時，我有時在場，是拿現金，公司沒有開收據，公司
      給的錢，不是從銀行裡領出來的，公司向我借錢，有還過
      ，會計師不曾告訴我公司借錢有問題。」、「（問：證人
      去丙○○家中時，是否看過丙○○的親家拿錢來借丙○○
      ？）看過很多次，我看過甲○○，也有看過丁○○拿錢。
      」等語（見本院卷(一)第121 、122 頁）。參以證人丙○○
      、乙○○於本院受隔離訊問後，就丙○○因其所投資之大
      岡公司急需資金週轉，乃向被告甲○○、丁○○等2 人借
      款後，再提供與大岡公司用以供週轉，並交付由大岡公司
      簽發、丙○○背書，如附表1 、2 所示之本票與被告2 人
      ，作為借款憑證等事實，及借款時間、資金交付方式、約
      定利息、借貸原因，均陳明一致在卷，其等所為之前揭證
      言應屬可採。
    4.雖原告質疑被告2 人於丙○○遲未還款之情形下，仍持續
      借款，且於借款後10幾年間均未追償，顯有違常理云云，
      然於大岡公司急需資金週轉，而向其董事丙○○籌措款項
      供其週轉之際，丙○○向其親家即被告甲○○及女婿即被
      告丁○○借款以供大岡公司週轉，與丙○○具親誼關係之
      被告2 人持有由丙○○背書之票據作擔保後，基於信任，
      長期未追討欠款，並願意持續借款與丙○○，乃合乎人情
      之常，應可認定。且大岡公司於借貸當時正準備將公司股
      票上市，應有相當之資本無疑；證人丙○○、乙○○亦證
      實大岡公司曾陸續交付利息與丙○○，丙○○再將大岡公
      司給付之利息，交付與被告2 人（見本院卷(一)第120-122
      頁），故被告2 人於可獲得高額利息之利益衡量之下，信
      賴有親戚關係之丙○○，持續將款項出借與丙○○，亦與
      常理無違。另前開丙○○與被告2 人間，及丙○○與大岡
      公司間之借款，均以現金方式交付之原因，除一般民間借
      款，以現金交付者所在多有，早年金融機構並非普遍設立
      ，交易不便等因素外，主要是大岡公司借來的款項，係欲
      支付予不同之債權人，大岡公司不欲金源遭揭露，亦不欲
      使往來之銀行知悉準備上市之公司必須借貸之事實，而引
      起不必要之猜測，故而促使丙○○決定以「現金方式收取
      被告2 人之借款後，逕交付予大岡公司」之方式，協助大
      岡公司週轉資金，亦賺取利息差價，據證人丙○○、乙○○於本院證述歷歷（見本院卷(一)第120-122 頁），並經被
      告2 人陳稱在卷（見本院卷(一)第233 頁），核與常情無違
      ，足堪認定。再者，大岡公司之資產負債表，為了辦理企
      業融資，不無美化粉飾之可能，查核報告書上記載關係人
      交易與公司留存現金數額倘有訛誤，亦無法排除大岡公司
      經營上留有現金週轉空間之可能性與必要性，尚難以之即
      否定大岡公司與丙○○間及丙○○與被告2 人間借貸之真
      正。
    5.酌以前開大岡公司向丙○○借錢後，事後始簽發、交付本
      票與丙○○，丙○○再交付本票予被告2 人作為擔保之模
      式，經證人丙○○、乙○○證述綦詳（見本院卷(一)第120-
      122 頁），值堪採信，故被告甲○○所提如附表1 所示之
      票據，發票日期較前者，其發票號碼有時卻較後，即可能
      係因大岡公司事後同時簽發發票日相近之數張本票所致，
      自難以之否定上開本票之真正。又附表1 所示81年度4 張
      本票與82、83年度之後4 張本票（見本院卷(一)第75-80 頁
      ），其負責人陳兆嘉之章雖有所不同（一圓一方），然附
      表1 所示本票發票人欄大岡公司之方型篆字章與法定代理
      人陳兆嘉之圓型或方型章，經比對與大岡公司向原告借款
      時，蓋於週轉金貸款契約及借據上之戳章印文相符（見本
      院卷(一)第56-72 頁），故足徵本票上大岡公司及其法定代
      理人之印章為真正。且證人乙○○亦到庭結證：「大岡公
      司在81年到83年間有向董監事股東借錢…，我知道大岡公
      司當時也有向丙○○借錢，…」、「票據上的大章是總經
      理蓋的，小章是董事長自己蓋的，這些票是我去向董事長
      拿利息時，董事長拿給我順便交給丙○○，有時是董事長
      開好，直接拿給丙○○沒有經過我」等語（見本院卷(一)第
      121 、122 頁），益證附表1 所示本票確為大岡公司所簽
      發。
    6.至原告雖主張以被告甲○○、丁○○之收入，根本無資力
      借予丙○○人上開鉅款等語。惟查，被告甲○○提出臺中
      商業銀行94-95 年間之定存單10紙，金額合計640 萬元，
      其臺中商業銀行、臺中銀行自92年起迄98年間活期存款帳
      戶交易明細中，其存款均維持有數十萬至2 、3 百萬元之
      餘額（見本院卷(一)第239-259 頁）；且被告甲○○名下尚
      有不動產共27筆，以土地公告現值及房屋課稅價值計算，
      價值即達21,530,378元，亦有稅務電子閘門財產所得調件
      明細表附卷可稽（見本院卷(一)第115-117 頁），另以公告
      現值及課稅價值均遠遠低於市價之常情觀之，被告甲○○
      顯然為甚具資力之人；至被告丁○○部分則提出其配偶游
      承平87年度綜所稅核定稅額繳款書、違章案件罰鍰繳款書
      ，其應繳納稅額高達11,486,549元、罰鍰金額亦高達5,55
      5, 900元（見本院卷(一)第260 頁），而其本身名下亦有50
      0 萬元之投資額，有稅務電子閘門財產所得調件明細表附
      卷可稽（見本院卷(一)第118 頁），是被告2 人辯稱其等具
      有相當財力等語，顯非虛妄，而有相當財力之被告2 人在
      持有前述本票供擔保後，基於親屬情誼，未速為追償，並
      於發現大岡公司債信出現問題後，始與丙○○為抵押權設
      定之約定，且不再繼續出借款項，均與事理相合，原告僅
      憑被告2 人未於金融機構留有相關資金往來之記錄，即主
      張被告2 人無足夠資力借款予丙○○，委無足採。復原告
      雖以晉昌公司交易明細為據，主張經營者被告丁○○應無
      資力出借大量現金云云，然建設公司向銀行辦理土地融資
      或建築融資本屬資金運用上之常態，且公司法人與負責人
      本為不同之權利義務主體，故礙難以晉昌公司曾有借貸之
      事實，即否定被告丁○○具有出借款項之能力，附此敘明
      。
    6.綜上所述，本件被告甲○○、丁○○等對於訴外人丙○○
      有如附表1、2所示之債權存在等情，堪予認定。
（二）被告甲○○之借款債權是否已罹於時效部分：
    1.按請求權，因15年間不行使而消滅；消滅時效，自請求權
      可行使時起算，民法第125條、第128條第1 項分別定有明
      文。而以抵押權、質權或留置權擔保之請求權，雖經時效
      消滅，債權人仍得就其抵押物、質物或留置物取償，雖為
      民法第145條第1項所明定，惟抵押權人於消滅時效完成後
      ，如長期不實行其抵押權，不免將使權利狀態永不確定，
      有害於抵押人之利益，為維持社會交易秩序，故民法第88
      0 條特別規定：以抵押權擔保之債權，其請求權已因時效
      而消滅，如抵押權人於消滅時效完成後，5 年間不實行其
      抵押權者，其抵押權消滅。而上開5 年期間之性質為除斥
      期間，乃法定不變期間，並無中斷或不完成之問題（最高
      法院53年臺上字第1391號判例、85年度臺上字第646 號判
      決意旨參照）。
    2.原告主張除被告丁○○所持有如附表2 所示之本票，及被
      告甲○○所持有如附表1 所示被告甲○○所持有之後3 張
      本票外，大岡公司於82年3 月4 日簽發、83年3 月4 日到
      期；81年2 月19日、同年2 月20日、6 月11日、6 月11日
      簽發，未載到期日，且由訴外人丙○○背書之5 紙本票，
      經比對被告甲○○聲請支付命令之日期即98年3 月11日後
      ，均應認已罹於15年消滅時效，故被告甲○○就上開5 紙
      支票合計1,280 萬元部分之債權不得請求參與分配云云。
      查本件係訴外人丙○○就其對被告甲○○所負之借款債務
      ，以大岡公司所簽發、丙○○所背書之系爭本票作為擔保
      ，故系爭借款債務時效期間應為15年，被告遲至98年3 月
      11日始聲請核發支付命令（見本院98年度司促字第3604號
      卷第1 頁），上開本票所擔保之借款債權應認均已罹於15
      年時效而消滅，然系爭借款債權雖有消滅時效完成之情事
      ，依民法第145 條第1 項、第880 條之規定，抵押權人即
      被告甲○○既已在消滅時效完成後之5 年內實行抵押權，
      聲明參與分配（見本院卷(一)第24、33、90-99 頁），並無
      因除斥期間經過而權利消滅之事由，是原告所主張者，委
      無足採。
五、綜上所述，本件原告主張被告2 人與訴外人丙○○間無債權
    債務關係存在，被告甲○○、丁○○據以參加分配之本票債
    權不存在等語，自屬無據。從而，原告依強制執行法第41條
    第1 項訴請將本院97年度執字第21861 號強制執行事件所製
    作之分配表其中就被告甲○○所分配14,596,033元之債權，
    應減為零，以及確認被告丁○○就第三人丙○○所設定，彰
    化縣北斗地政事務所收件日期83年，收件字號北登字第0094
    38號，權利人丁○○，擔保債權總金額本金最高限額抵押50
    0 萬元之債權不存在等，均屬無理由，不應准許，應予駁回
    。
六、本件事證已臻明確，兩造其餘攻擊或防禦方法暨所提證據，
    經核與本件判決結果並無影響，毋庸一一論述，併予敘明。
七、訴訟費用負擔之依據：民事訴訟法第78條。
中    華    民    國    99    年    3     月    18    日
                  民事第三庭    法  官  林秉暉
附表1：（被告甲○○持有本票部分）
┌───────┬──────┬──────┬────┬─────┬───────┐
│面額（新臺幣）│ 發票日     │ 到期日     │ 付款人 │  票號    │  備註        │
├───────┼──────┼──────┼────┼─────┼───────┤
│ 300萬元      │81年2月19日 │ 未載       │ 彰銀   │TN0000000 │受款人丙○○  │
├───────┼──────┼──────┼────┼─────┼───────┤
│ 200萬元      │81年2月20日 │ 未載       │ 彰銀   │TN0000000 │同上          │
├───────┼──────┼──────┼────┼─────┼───────┤
│ 300萬元      │81年6月11日 │ 未載       │ 彰銀   │TN0000000 │同上          │
├───────┼──────┼──────┼────┼─────┼───────┤
│ 400萬元      │81年6月11日 │ 未載       │ 彰銀   │TN0000000 │同上          │
├───────┼──────┼──────┼────┼─────┼───────┤
│  80萬元      │82年3月4日  │83年3月4日  │ 商業   │CH0000000 │未指明        │
├───────┼──────┼──────┼────┼─────┼───────┤
│ 300萬元      │82年12月26日│83年12月26日│ 商業   │CH0000000 │未指明        │
├───────┼──────┼──────┼────┼─────┼───────┤
│ 300萬元      │83年2月21日 │84年2月21日 │ 商業   │CH0000000 │未指明        │
├───────┼──────┼──────┼────┼─────┼───────┤
│  88萬元      │83年4月30日 │84年4月30日 │ 商業   │CH582948  │未指明        │
└───────┴──────┴──────┴────┴─────┴───────┘
附表2：（被告丁○○持有本票部分）
┌───────┬──────┬──────┬────┬─────┐
│面額（新臺幣）│ 發票日     │ 到期日     │ 付款人 │ 票號     │
├───────┼──────┼──────┼────┼─────┤
│ 325萬元      │82年4月29日 │83年4月29日 │均商業本│CH0000000 │
├───────┼──────┼──────┤票      ├─────┤
│  23萬元      │82年8月4日  │83年8月4日  │        │CH0000000 │
├───────┼──────┼──────┤        ├─────┤
│ 102萬元      │82年9月20日 │83年9月20日 │        │CH0000000 │
├───────┼──────┼──────┤        ├─────┤
│  80萬元      │82年10月7日 │83年10月7日 │        │CH0000000 │
├───────┼──────┼──────┤        ├─────┤
│  82萬元      │82年11月4日 │83年11月4日 │        │CH0000000 │
├───────┼──────┼──────┤        ├─────┤
│ 276萬元      │82年12月21日│83年12月21日│        │CH0000000 │
├───────┼──────┼──────┤        ├─────┤
│ 317萬元      │83年1月21日 │84年1月21日 │        │CH0000000 │
├───────┼──────┼──────┤        ├─────┤
│ 239萬元      │83年2月28日 │84年2月28日 │        │CH582926  │
├───────┼──────┼──────┤        ├─────┤
│ 118萬元      │83年4月7日  │84年4月7日  │        │CH582947  │
└───────┴──────┴──────┴────┴─────┘
附表3：（大岡公司77-81 年度資產負債表）
┌──┬──┬──────┬──────┬─────┐
│編號│年度│ 股東往來   │公積及盈餘  │本期損益  │
│    │    │（新臺幣元）│            │          │
├──┼──┼──────┼──────┼─────┤
│ 1  │ 77 │13,157,846  │            │7,821,074 │
├──┼──┼──────┼──────┼─────┤
│ 2  │ 78 │35,751,846  │            │38,804,325│
├──┼──┼──────┼──────┼─────┤
│ 3  │ 79 │ 5,033,558  │ 43,716,369 │11,388,784│
├──┼──┼──────┼──────┼─────┤
│ 4  │ 80 │ 5,033,558  │ 46,064,125 │ 8,475,006│
├──┼──┼──────┼──────┼─────┤
│ 5  │ 81 │ 5,033,558  │ 56,615,990 │11,933,218│
└──┴──┴──────┴──────┴─────┘
註：依查核報告書記載80年度之股東往來為5,033,558元。
附表4：（晉昌建設股份有限公司合作金庫銀行活期存款帳戶交易
       明細）
┌──┬──────────────┬──────────────┬──────────────┐
│編號│銀行對晉昌公司放款記錄      │   大額領現記錄             │大額現金存款記錄            │
├──┼──────┬───────┼──────┬───────┼──────┬───────┤                                         ──────────────
│    │  日期      │金額（新臺幣）│  日期      │金額（新臺幣）│ 日期       │金額（新臺幣）│
├──┼──────┼───────┼──────┼───────┼──────┼───────┤
│ 1  │82年4月26日 │  350萬元     │82年4月26日 │10萬、30萬元  │82年5月10日 │246,000元     │
│    │            │              │            │（註：轉一銀甲│            │              │
│    │            │              │            │）            │            │              │
├──┼──────┼───────┼──────┼───────┼──────┼───────┤
│ 2  │82年5月3日  │  250萬元     │82年4月29日 │30 萬元（註： │82年5月11日 │138,000元     │
│    │            │              │            │甲）          │            │              │
│    │            │              │            ├───────┤            │              │
│    │            │              │            │70 萬元（註： │            │              │
│    │            │              │            │借歐太太）    │            │              │
├──┼──────┼───────┼──────┼───────┼──────┼───────┤
│ 3  │82年5月21日 │  100萬元     │82年4月30日 │2 筆各 30 萬元│82年5月27日 │30萬元        │
│    │            │              │            │（註：轉一銀甲│            │              │
│    │            │              │            │）            │            │              │
├──┼──────┼───────┼──────┼───────┼──────┼───────┤
│ 4  │82年6月8日  │   50萬元     │82年5月31日 │222,500 元（註│82年6月10日 │28萬元        │
│    │            │              │            │：長富加黃素丹│            │              │
│    │            │              │            │）            │            │              │
├──┼──────┼───────┼──────┼───────┼──────┼───────┤
│ 5  │82年6月22日 │  100萬元     │82年6月21日 │20 萬元（註： │82年6月28日 │32 萬元（註： │
│    │            │              │            │水電借支）    │            │D2-6）        │
├──┼──────┼───────┼──────┼───────┼──────┼───────┤
│ 6  │82年6月29日 │   50萬元     │82年7月30日 │175,000 元（註│82年7月8日  │31 萬元（註： │
│    │            │              │            │：還宏仁）    │            │C2-5）        │
├──┼──────┼───────┼──────┼───────┼──────┼───────┤
│ 7  │82年7月3日  │   50萬元     │82年7月30日 │175,000 元（註│82年7月13日 │16 萬元（註： │
│    │            │              │            │：還宏仁）    │            │楊孟雅）      │
├──┼──────┼───────┼──────┼───────┼──────┼───────┤
│ 8  │82年7月12日 │  100萬元     │83年3月20日 │20 萬元（註： │82年7月26日 │173,700 元（註│
│    │            │              │            │水電規費）    │            │：曾廷義還 8  │
│    │            │              │            │              │            │萬、一銀、宏仁│
│    │            │              │            │              │            │）            │
├──┼──────┼───────┼──────┼───────┼──────┼───────┤
│ 9  │82年7月28日 │  150萬元     │83年7月7日  │30 萬元（註： │82年7月27日 │15 萬元（註： │
│    │            │              │            │水電蔡）      │            │宏仁）        │
├──┼──────┼───────┼──────┼───────┼──────┼───────┤
│ 10 │82年8月2日  │  100萬元     │83年4月9日  │12 萬元（註： │82年7月30日 │175,000 元（註│
│    │            │              │            │王金傳利）    │            │：還宏仁）    │
├──┼──────┼───────┼──────┼───────┼──────┼───────┤
│ 11 │83年3月21日 │  2,990萬元   │83年4月15日 │28 萬元（註： │82年8月6日  │6,460,416元   │
│    │            │              │            │匯呂計 140 萬 │            │（註：轉 2000 │
│    │            │              │            │元）          │            │還貸之？、歐太│
│    │            │              │            │              │            │太）          │
├──┼──────┼───────┼──────┼───────┼──────┼───────┤
│ 12 │82年4月30日 │60 萬元、260萬│83年4月22日 │25 萬元（註： │82年8月9日  │26 萬元（註： │
│    │            │元            │            │水電借）      │            │C1-2、A1-1）  │
├──┼──────┼───────┼──────┼───────┼──────┼───────┤
│ 13 │            │              │83年4月30日 │30 萬、30 萬、│82年8月10日 │213,000元     │
│    │            │              │            │28 萬元（註： │            │              │
│    │            │              │            │水電票貼 120  │            │              │
│    │            │              │            │萬元）        │            │              │
├──┼──────┼───────┼──────┼───────┼──────┼───────┤
│ 14 │            │              │            │              │82年8月17日 │1,100 萬元（註│
│    │            │              │            │              │            │：歐李維心轉）│
├──┼──────┼───────┼──────┼───────┼──────┼───────┤
│ 15 │            │              │            │              │82年8月17日 │1,700 萬元（註│
│    │            │              │            │              │            │：繳稅借出）  │
├──┼──────┼───────┼──────┼───────┼──────┼───────┤
│ 16 │            │              │            │              │82年8月19日 │15 萬元（註： │
│    │            │              │            │              │            │C1-2）        │
├──┼──────┼───────┼──────┼───────┼──────┼───────┤
│ 17 │            │              │            │              │83年2月21日 │134,000 元（註│
│    │            │              │            │              │            │：A1-4、C2-3  │
│    │            │              │            │              │            │還 10 萬）…有│
│    │            │              │            │              │            │多筆售屋款收入│
│    │            │              │            │              │            │均為 10-20 幾 │
│    │            │              │            │              │            │萬元…略。    │
├──┼──────┼───────┼──────┼───────┼──────┼───────┤
│ 18 │            │              │            │              │83年4月6日  │32萬元        │
├──┼──────┼───────┼──────┼───────┼──────┼───────┤
│ 19 │            │              │            │              │83年4月14日 │48萬元        │
├──┼──────┼───────┼──────┼───────┼──────┼───────┤
│ 20 │            │              │            │              │83年5月5日  │20萬元        │
└──┴──────┴───────┴──────┴───────┴──────┴───────┘
以上正本係照原本作成。
如對判決上訴，應於判決送達後20日內向本院提出上訴狀。
中    華    民    國    99    年    3     月    19    日
                                書記官  廖春慧

司法院資訊處製作；財團法人民間司法改革基金會備份。
